【裁判字號】    98,台上,1487
【裁判日期】    980820
【裁判案由】    侵權行為損害賠償
【裁判全文】
最高法院民事判決            九十八年度台上字第一四八七號
上  訴  人  乙○○
訴訟代理人  江大寧律師
被 上訴 人  甲○○
上列當事人間請求侵權行為損害賠償事件，上訴人對於中華民國
九十八年三月十七日台灣高等法院台南分院第二審判決（九十七
年度上字第一三八號），提起上訴，本院判決如下：
    主  文
原判決除假執行部分外廢棄，發回台灣高等法院台南分院。
    理  由
本件上訴人主張：被上訴人以其執有伊為發票人，票面金額合計
為新台幣（下同）五百八十萬元之本票六紙（下稱系爭本票），
聲請台灣台南地方法院（下稱台南地院）以九十三年度票字第三
九二二號裁定（下稱系爭本票裁定）准許強制執行後，持以向台
南地院聲請對伊所有之太固實業股份有限公司（下稱太固公司）
之股票一千零五十股（下稱系爭股票）為強制執行，嗣由被上訴
人以五百零六萬七千元承受。惟伊另對被上訴人提起確認本票債
權不存在之訴，經台南地院九十五年度簡上字第五十號判決（下
稱前案二審判決）確認系爭六紙本票之債權不存在確定。被上訴
人在聲請強制執行之際，伊已提起前揭確認之訴，被上訴人明知
其所持本票有伊主張之瑕疵，本票債權有被法院宣告不存在之風
險，仍執意拍賣伊之股票，難謂無侵權之故意，應構成侵權責任
。又被上訴人就系爭股票強制執行，致伊喪失該股票之財產權，
被上訴人受有五百零六萬七千元之利益，並無法律上之原因，依
民法第一百七十九條之規定，自應返還該利益等情。爰依侵權行
為及不當得利之法律關係，求為命被上訴人給付五百零六萬七千
元本息之判決。
被上訴人則以：伊以系爭本票聲請裁定准許後聲請強制執行本即
為合法行使權利，殊無故意侵害上訴人權利可言，是以台南地院
九十四年度南簡字第一八一九號（下稱前案一審判決）仍判命上
訴人應給付伊本息。雖前案一審判決經二審及三審（即最高法院
九十六年度台簡上字第一一號）判決廢棄改判上訴人勝訴，究屬
法律見解之別，尚非得以該終局判決，即認伊係故意侵害上訴人
權利。又因上訴人先前向伊借款，伊乃持有上訴人簽發之系爭本
票，聲請裁定准許後拍賣承受取得系爭股票，亦非無法律上之原
因，縱上訴人事後主張撤銷或清償等抗辯事由，皆屬事後之情事
，伊並非無法律上之原因，且系爭股票目前仍由伊持有，並未處
分，仍可返還過戶予上訴人，況前開鑑價錯誤，上訴人請求給付
前述金額本息並無理由等語，資為抗辯。
原審廢棄第一審所為上訴人勝訴之判決，改判駁回其訴，無非以
：被上訴人以系爭本票裁定為執行名義，聲請強制執行上訴人所
有之系爭股票，並於強制執行程序經減價拍賣仍無人應買後，始
以五百零六萬七千元承受，不致因系爭股票無人應買須撤銷查封
返還上訴人而無法滿足債權。此乃強制執行當時保全自己債權之
舉措，尚難以嗣後經判決確認系爭本票債權不存在確定，遽謂被
上訴人承受系爭股票時，有何侵害上訴人之權利之侵權行為情事
，即難令負民法第一百八十四條第一項前段規定之損害賠償責任
。且依民法第二百十三條第一項規定，負損害賠償責任者，除法
律另有規定或契約另有訂定外，應回復他方損害發生前之原狀。
又損害賠償之目的在於填補所生之損害，其應回復者，並非「原
來狀態」，而係「應有狀態」，應將損害事故發生後之變動狀況
考慮在內。查被上訴人迄至目前為止，仍保有系爭股票，尚未處
分，顯見並無不能返還系爭股票以回復原狀或回復原狀顯有困難
之情形，而上訴人又未能證明起訴時或請求時之價格為何，則其
逕以被上訴人於拍賣程序中非得已所承受之價額為受損害之金額
，據以請求被上訴人賠償之，亦難認為有據。又被上訴人以系爭
本票裁定為執行名義，聲請強制執行上訴人所有之系爭股票，並
以債權人地位依法承受。惟因上訴人另對被上訴人所提確認本票
債權不存在訴訟，已經前案二審判決及最高法院九十六年度台簡
上字第一一號判決被上訴人敗訴確定，則被上訴人據以強制執行
之執行名義之執行力，已可確定不存在，上訴人固非不得請求被
上訴人返還其因執行所受之利益。惟不當得利既以返還原物為原
則，且被上訴人至今仍保留系爭股票，並未處分，顯見被上訴人
並無不能返還系爭股票或有何返還困難之情形，上訴人以被上訴
人於拍賣程序中非得已所承受之價額，逕認係其不當得利額，並
請求被上訴人返還之，亦不能認為有據。從而上訴人逕行請求被
上訴人返還五百零六萬七千元本息為無理由，應予駁回等詞，為
其判斷之基礎。
按執行法院關於金錢債權之強制執行，係剝奪債務人對於特定財
產之處分權，而拘束於國家支配之下，以阻止債務人為有害於債
權人換價及滿足其債權之執行行為。是拍賣程序即係換價程序，
即以所獲得之價金抵償債權之程序。查系爭股票於經被上訴人聲
請強制執行拍賣後，因無人應買，被上訴人始以五百零六萬七千
元承受，然其最終係以債權人之身分透過分配程序取得賣得股票
之價金，則被上訴人於原執行名義之執行力已確定不存在後，所
受之現存利益似非系爭股票。原審未遑推闡明晰，逕認不當得利
以返還原物為原則，且被上訴人至今仍保留系爭股票，並未處分
，而為上訴人不利之判決，不免速斷。上訴論旨，指摘原判決不
當，求予廢棄，非無理由。
據上論結，本件上訴為有理由。依民事訴訟法第四百七十七條第
一項、第四百七十八條第二項，判決如主文。
中    華    民    國  九十八  年    八    月   二十   日
                      最高法院民事第七庭
                          審判長法官  劉  福  聲
                                法官  鄭  玉  山
                                法官  袁  靜  文
                                法官  許  澍  林
                                法官  葉  勝  利
      本件正本證明與原本無異
                                      書  記  官
中    華    民    國  九十八  年    九    月    二    日
                                                Ａ


司法院資訊處製作；財團法人民間司法改革基金會備份。
